臺灣高等法院民事判決　　　　　　　　 96年度上易字第254號
上　 訴　 人　丙○○
兼訴訟代理人　乙○○○
被　上 訴 人　台北縣三芝鄉公所
法　定代理人　甲○○
訴　訟代理人　謝清福律師
上列當事人間請求損害賠償事件，上訴人對於中華民國95年12月
20日臺灣士林地方法院95年度訴字第680號第一審判決，提起一
部上訴，並為訴之追加，本院於96年5月22日言詞辯論終結，判
決如下：
    主  文
上訴及追加之訴均駁回。
第二審及追加之訴訴訟費用由上訴人負擔。
    事實及理由
一、程序方面：按第二審訴之變更或追加，非經他造同意不得為
    之，但請求之基礎事實同一者、擴張或減縮應受判決事項之
    聲明者，不在此限，民事訴訟法第446條第1項、第255條第1
    項第2款、第3款定有明文。上訴人提起一部上訴，原聲明原
    判決就駁回命被上訴人給付上訴人各新台幣（下同）51萬元
    及自94年4月1日起計算之法定遲延利息部分廢棄（見本院卷
    第12頁），嗣於96年4月18日僅聲明原判決就駁回命被上訴
    人給付上訴人各10萬元部分廢棄（見本院卷第25頁反面），
    為減縮應受判決事項之聲明，應予准許；另追加請求命被上
    訴人應給付上訴人各運費2,500元，本院認其請求之基礎事
    實同一，依上開規定，毋庸對造同意，亦應准許。
二、上訴人起訴主張：伊於民國94年3月16日與被上訴人簽訂三
    芝鄉公有市場攤位租賃契約書，分別承租編號A7、A8號攤位
    ，租賃期間自94年2月1日至95年1月31日止，各攤每月租金
    新台幣（下同）2,450元，押金20,000元。然被上訴人竟讓
    未經登記之第三人在上開公有市○○○○○路路段任意設攤
    販賣物品，致上開公有市場內之攤商經營失利，紛紛退租，
    最後僅餘含伊在內之5位攤商辛苦經營。嗣被上訴人與5位攤
    商協調，達成自94年4月1日起暫停營業，停業時間不計租金
    ，俟被上訴人通知後再復業，且合約到期時可續約或延長合
    約期間之協議。詎被上訴人未通知復業，反而於95年3月28
    日通知伊終止租約，且封閉市場，不讓伊進入，致伊每人攤
    位內之鐵架桌（值3萬元）、鐵架（值4萬元）、冰箱（值3
    萬元）、其他設備及貨物（值105,000元）均遺失及各支出
    510,000元攤位裝潢費、伊被處各26,000元罰鍰，計各損失
    741,000元。爰依債務不履行損害賠償請求權，請求被上訴
    人應給付伊每人741,000元，及均自支付命令送達翌日起至
    清償日止，按年息5％計算之利息（原審判決上訴人全部敗
    訴，惟上訴人僅就鐵架桌3萬元、鐵架4萬元、冰箱3萬元部
    分提起上訴，及各追加請求運費2,500元，其餘敗訴部分未
    上訴而確定）。
三、被上訴人則以：兩造訂立上開租約後，上訴人及訴外人郭獻
    源等攤商，因營運不佳向伊陳情，希望減免攤位租金、清潔
    費、水費、電費等費用，經94年4月1日開會達成(一)94 年3月
    租金、清潔費、公共電費延遲至同年4月底前繳納完畢。(二)
    個人用電費及水費由攤位承租人負擔，公用水費、電費暫時
    由伊負擔。(三)自94年4月1日起暫停營業，俟伊通知後再復業
    ，個人電費及水費由攤位承租人依錶數繳納。(四)合約到期時
    再研議續約或延長合約時間。兩造迄系爭租約於95年1月31
    日期滿止，並無續約，依租約第2條約定，上訴人應無條件
    將承租之攤位交還伊，其餘承租人均已交還攤位並領回保證
    金20,000元，僅上訴人未依約返還，伊遂於同年6月15日會
    同警員將上訴人留置在攤位之物品搬移至地下室機房列冊保
    管，並無債務不履行情事等語，資為抗辯。
四、原審為上訴人全部敗訴之判決，上訴人不服，提起一部上訴
    並為訴之追加，聲明：(一)原判決駁回後開第2項之部分廢棄
    。(二)上開廢棄部分，被上訴人應給付上訴人各102,500元。
    被上訴人則答辯聲明：上訴駁回。
五、兩造之不爭執事項如下（見本院卷第26頁）：
  (一)上訴人於94年間與被上訴人簽訂三芝鄉公有市場攤位租賃契
    約書，分別承租編號A7、A8號攤位，租賃期間自94年2月1日
    至95年1月31日止（租賃契約書見原審卷第47頁至第54頁）
    。
  (二)被上訴人於94年4月1日召開三芝鄉公有市場攤位承租人陳情
    協調會，會中由主席裁示：1.94年3月租金、清潔費、公共
    電費延遲至同年4月底前繳納完畢。2.個人用電費及水費由
    攤位承租人負擔，公用水費、電費暫時由被上訴人負擔。3.
    自94年4月1日起暫停營業，俟被上訴人通知後再復業，個人
    電費及水費由攤位承租人依錶數繳納。4.合約到期時再研議
    續約或延長合約時間（停業時間）。上開會議紀錄，並經主
    持人林義信、建設課長楊錦忠及上訴人與訴外人郭獻源、林
    吳水姜、林華首等人簽名或蓋章（協調會會議紀錄見原審卷
    第11頁）。
  (三)被上訴人於95年3月28日以北縣芝建字第0950003972號函通
    知上訴人系爭租約已屆期，且不再受理續租，請於文到1星
    期內向三芝鄉公所辦理退還保證金（見原審卷第55頁）。
六、兩造爭執事項如下（見本院卷第26頁反面）：
  (一)被上訴人是否有違反租賃契約之債務不履行情事？
  (二)上訴人可否請求冰箱、鐵架桌、鐵架及運費之損害賠償？
七、本院得心證之理由：
  (一)按當事人主張有利於己之事實者，就其事實有舉證之責任，
    ，民事訴訟法第277條前段定有明文。另「民事訴訟如係由
    原告主張權利者，應先由原告負舉證之責，若原告先不能
    舉證，以證實自己主張之事實為真實，則被告就其抗辯事實
    即令不能舉證，或其所舉證據尚有疵累，亦應駁回原告之請
    求」（最高法院17年上字第917號判例參照）。本件上訴人
    主張被上訴人違反租賃契約，應負債務不履行損害賠償責任
    云云，為被上訴人所否認，則依上開說明，自應由上訴人就
    被上訴人債務不履行一節負舉證之責，如無法舉證以實其說
    ，即應駁回其請求。
  (二)上訴人主張被上訴人未取締違規攤商，使第三人於系爭公有
    市○○○○○路路段任意設攤營業，致公有市場內之顧客減
    少，攤商無法經營，造成上訴人食材商品受損云云。然兩造
    間所定之系爭租賃契約，性質屬私法契約，締約當事人之一
    方是否有違約情事，自應依契約條款而認定之，如兩造之契
    約並無約定，自不能要求他方當事人履行未經約定之義務。
    依卷附之系爭租賃契約（見原審卷第48頁至第50頁），全部
    共17條約款，並無被上訴人應禁止或取締第三人於系爭公有
    市○○○路段設攤之約定，故上訴人主張被上訴人未禁止或
    取締第三人設攤，係屬債務不履行云云，自無依據。
  (三)上訴人另主張系爭租約約定之租期為1年，迄95年1月31日止
    ，然94年4月1日開始停業，停業期間不應計入租期，被上訴
    人應通知復業卻未通知，顯屬違約云云，為被上訴人所否認
    。查依兩造系爭租賃契約，原定之租賃期間係自94年2月1日
    起至95年1月31日止（見原審卷第77頁），另觀之兩造94年4
    月1日所協議之內容，其中第四項載明：「合約到期時再研
    議續約或延長合約時間（停業時間）」等語（見原審卷第11
    頁），顯示雙方於94年4月1日協調時，對於租期屆滿是否另
    定新租約，或者延長租期，當時並未達成合意，故保留待租
    約期滿時再行研議，即非上訴人所主張之雙方同意扣除停業
    期間延展原定租約之租期。故除非兩造對租賃期間另有新合
    意以取代原定租期者外，原定租期仍有拘束兩造之效力。而
    兩造於95年1月31日租期屆滿時，並未達成另訂新租約或延
    展租期之新合意，則原來租賃契約即因租期於95年1月31日
    屆滿而終止。被上訴人嗣於同年3月28日以租期屆滿而終止
    之事實，通知上訴人得申辦領回保證金，並無違反租約之情
    事，上訴人指摘被上訴人未通知復業，係屬違約云云，與兩
    造94年4月1日協調內容不合，難予採信。
  (四)按臺灣省零售市場管理規則第17條雖規定：「公有市場攤舖
    位租期以四年為限。前項租期屆滿時，原承租人有繼續承租
    權，但有逾期繳納租金或清掃費尚未繳清者，不在此限」，
    然本條文第1項所謂「以4年為限」，係指租約期間最長不得
    超過4年，非謂租賃契約之租期必須訂4年，而不得縮短，基
    於契約自由原則，締約當事人自得於最長4年之限制內，決
    定租期之期間。又第2項所指「租期屆滿時，原承租人有繼
    續承租權」，係指租期屆滿時，如出租人仍願意將攤位出租
    時，原承租人有權得請求繼續承租，並非租期屆滿時，出租
    人均不得更易租賃條件或變動租賃物現況做不同之利用。本
    件縱如上訴人所言，被上訴人於95年6月23日將三芝鄉公有
    市場1樓所有攤位出租予訴外人惠康百貨股份有限公司（下
    稱惠康公司，勞務契約書見原審卷第116頁至第118頁）。惟
    被上訴人於兩造租期屆滿後，如衡量系爭公有市場整體空間
    出租做為大型超市經營其可得之利益，大於分割成零星攤位
    出租予個人經營所可得利益時，而決定轉換經營方式，將系
    爭公有市場整體出租做為大型超市使用，並無違反兩造租約
    可言，亦未違反前揭臺灣省零售市場管理規則第17條之規定
    ，故上訴人指稱被上訴人違法將系爭攤位出租予訴外人惠康
    公司云云，殊難採信。
  (五)綜上，兩造租約業於95年1月31日因租期屆滿而終止，本件
    上訴人並未能舉證證明被上訴人有何債務不履行之情事，其
    請求被上訴人應負損害賠償責任，賠償上訴人各鐵架桌3萬
    元、鐵架4萬元、冰箱3萬元及各追加請求運費2,500元之損
    害，為無理由，應予駁回。
八、從而，上訴人主張被上訴人債務不履行，請求被上訴人賠償
    其每人各鐵架桌3萬元、鐵架4萬元、冰箱3萬元（計10萬元
    ）損害，為無理由，不應准許。原審為上訴人敗訴之判決，
    核無不合，上訴意旨猶執前詞指摘原判決不當，求予廢棄改
    判，為無理由，其上訴應予駁回。另上訴人於本院追加請求
    被上訴人應賠償每人各2,500元運費之損害，亦無理由，不
    應准許，此部分追加之訴，併予駁回。
九、本件因事證已臻明確，兩造其餘攻擊、防禦及提出之證據資
    料，均經本院審酌後，認對判決結果不生影響，爰無庸一一
    論述，附此說明。
十、據上論結，本件上訴及追加之訴均為無理由，依民事訴訟法
    第449條第1項、第78條，判決如主文。
中　　華　　民　　國　　96　　年　　5 　　月　　31　　日
  　　　　　　　　　民事第十六庭
                  　    審判長法　官  沈方維
　　　　　　　　　            法　官  張競文
　　　　　　　　　            法　官  呂淑玲
正本係照原本作成。
不得上訴。
中　　華　　民　　國　　96　　年　　5 　　月　　31　　日
　　　　　　　　　　　　　　　書記官  明祖全
